【裁判字號】    97,簡上,234
【裁判日期】    971209
【裁判案由】    詐欺
【裁判全文】
臺灣屏東地方法院刑事判決             97年度簡上字第234號
上  訴  人
即  被  告  甲○○
上列上訴人即被告因詐欺案件，不服本院中華民國97年7 月10日
97年度簡字第1211號第一審刑事簡易判決（聲請簡易判決處刑案
號：臺灣屏東地方法院檢察署97年度偵字第3885號），提起上訴
，並經臺灣屏東地方法院檢察署檢察官移送併案審理（97年度偵
字第6537號），本院管轄之第二審合議庭判決如下：
    主  文
原判決撤銷。
甲○○無罪。
    理  由
壹、證據能力部分：
    按被告以外之人於審判外之言詞或書面陳述，除法律有規定
    者外，不得作為證據，刑事訴訟法第159 條第1 項固有明定
    。惟被告以外之人於審判外之陳述，雖不符刑事訴訟法第15
    9 條之1 至第159 條之4 之規定，而經當事人於審判程序同
    意作為證據，法院審酌該言詞陳述或書面陳述作成時之情況
    ，認為適當者，亦得為證據，當事人、代理人或辯護人於法
    院調查證據時，知有刑事訴訟法第159 條第1 項不得為證據
    之情形，而未於言詞辯論終結前聲明異議者，視為有前項之
    同意，同法第159 條之5 亦定有明文。查證人即告訴人羅佳
    倩於警詢時之陳述，雖屬被告以外之人於審判外之陳述，惟
    檢察官、被告於原審及本院言詞辯論終結前均未聲明異議，
    本院審酌上開證據資料並無不當取供之情事或證明力明顯過
    低之瑕疵，認以之作為證據應屬適當，為有證據能力。
貳、實體認定部分：
一、聲請簡易判決處刑意旨略以：被告甲○○雖可預見提供自己
    帳戶予他人使用，易淪為犯罪集團作為財產犯罪之工具，竟
    仍不違背其幫助他人詐欺之本意，於民國97年5 月30日，在
    屏東縣屏東市○○路375 巷某處，將其於台新國際商業銀行
    （下稱台新銀行）屏東分行所開立帳號000-00000000000000
    號帳戶之存摺、金融卡（含密碼）交付予姓名年籍不詳之成
    年男子。嗣該男子將該存摺、金融卡提供予犯罪集團，以「
    佯稱東森購物付款方式設定錯誤，真操作提款機詐財」方式
    ，向不特定民眾詐取財物，致羅佳倩誤信為真，於97年6 月
    2 日下午2 時47分、2 時50分許，遵照該集團指示，分二次
    以金融卡轉帳匯入前揭帳戶共新臺幣（下同）6 萬元（聲請
    簡易判決處刑書誤載為6,000 元，經原判決更正），旋由該
    集團人士將詐得之匯款提領一空，因認被告涉犯刑法第30條
    第1 項前段、第339 條第1 項之幫助詐欺取財罪嫌。
二、按犯罪事實應依證據認定之，無證據不得認定其犯罪事實；
    又不能證明被告犯罪者，應諭知無罪之判決，刑事訴訟法第
    154 條第2 項、第301 條第1 項定有明文。次按事實之認定
    ，應憑證據，如未能發現相當證據，或證據不足以證明，自
    不能以推測或擬制之方法，為裁判基礎；且認定不利於被告
    之事實須依積極證據，苟積極證據不足為不利於被告事實之
    認定時，即應為有利於被告之認定；另認定犯罪事實所憑之
    證據，雖不以直接證據為限，間接證據亦包括在內，然無論
    直接證據或間接證據，其為訴訟上之證明，須於通常一般之
    人均不致有所懷疑，而得確信其為真實之程度者，始得據之
    為有罪之認定，倘其證明尚未達到此一程度，而有合理之懷
    疑存在，無從使事實審法院得有罪之確信時，即應由法院為
    諭知被告無罪之判決（最高法院40年臺上字第86號、30年上
    字第816 號、76年臺上字第4986號判例參照）。再按幫助犯
    ，非但行為之外形可認為幫助，且必須與正犯有犯意之聯絡
    ，若幫助之人，誤信為正當行為，並無違法之認識，則其行
    為縱予正犯以助力，尚難遽令負幫助之罪責（最高法院20年
    上字第1828號判例參照）；是刑法上幫助犯之成立，須行為
    人基於幫助正犯犯罪之意思，予正犯以精神上或物質上之助
    力而參與犯罪構成要件以外之行為，以助成正犯犯罪之實施
    為要件。若雖在外形上可認為幫助，但對正犯之犯罪無違法
    之認識，而欠缺幫助犯罪之故意，係基於其他原因，即難論
    以幫助犯。
三、公訴意旨認被告甲○○涉有幫助詐欺取財之犯行，無非以上
    開告訴人羅佳倩受詐匯款之事實，業據告訴人於警詢時指述
    綦詳，並有卷附之被告前揭帳戶開戶資料及存簿交易紀錄表
    各1 份為其主要論據。
四、訊之被告甲○○固坦承前揭帳戶為其所申請，並交付存摺、
    提款卡及密碼予他人之情，惟堅決否認有何幫助詐欺取財犯
    行，辯稱：伊甫於97年4 月23日出獄，因謀職失利，家境又
    不佳，欲申辦現金卡貸款以取得做生意之資本，遂依報紙廣
    告與行動電話門號為0000000000號之「陳小姐」聯繫，「陳
    小姐」叫伊提供身份證影本及帳戶存簿、金融卡，以便培養
    信用而向銀行取得貸款資格，伊不疑有他，故於97年5 月30
    日下午1 時許至臺新銀行屏東分行開戶，並與「陳小姐」相
    約於同日下午2 時許在屏東縣屏東市○○路375 巷口附近，
    交付伊之身份證影本及前揭帳戶存簿、金融卡予1 名年約30
    歲之男子，同時告知該男子前揭金融卡密碼，嗣伊接獲銀行
    行員電話通知，始知伊前揭帳戶遭詐騙集團使用等語。經查
    ：
  (一)被告甲○○於台新銀行開立之帳號00000000000000號帳戶遭
    詐騙集團作為取款工具，由一自稱為「東森購物人員」之女
    子以電話向告訴人羅佳倩行使詐術，藉由前揭帳戶詐得6 萬
    元之事實，業據證人即告訴人羅佳倩於警詢中證述屬實（見
    警卷第6 至8 頁），並有前揭帳戶之往來印鑑暨資料卡影本
    、對帳單列印資料各1 紙（見警卷第10、11頁）在卷可證，
    固堪予認定。
  (二)惟查，被告於97年4 月23日執行完畢出監後，依報紙刊登之
    「專辦銀行信用卡貸款、現金卡，陳小姐0000000000」廣告
    ，自97年5 月23日起多次以其行動電話門號0000000000號及
    其屏東縣鹽埔鄉○○村○○路81之68號住處電話00-0000000
    號，與行動電話門號0000000000號之「陳小姐」聯絡一事，
    有臺灣高等法院被告前案紀錄表1 份（見本院卷第24至30頁
    ）、97年5 月6 日自由時報G3版剪報影印資料1 紙（見警卷
    第13頁）附卷可稽，並經本院依職權調閱門號0000000000號
    、0000000000號、00-0000000號之登記用戶資料暨97年5 月
    5 日至97年5 月31日間之雙向通聯紀錄各1 份（置於卷附『
    證件存置袋』）及整理所得通聯紀錄表格1 紙（見本院卷第
    38頁）存卷可佐。是被告所辯係出獄後為取得銀行貸款之資
    金以營商謀生，而依報紙廣告與「陳小姐」聯繫，「陳小姐
    」指示其交付帳戶供作向銀行借款之用一節，尚非全然無據
    。
  (三)蓋一般民眾向銀行辦理貸款，無非經填寫申請書、備妥身份
    證件及財力證明等程序，即可提出申請；被告所稱其將銀行
    存摺、提款卡暨密碼交給他人代辦貸款之情節，確有與常理
    相違之處。惟社會上歹徒能言善道，民眾為匪夷所思之說詞
    所惑，而為不合情理之舉措者，屢見不鮮，近年來詐騙案件
    增多，被害人數及受詐金額節節上升，即為適例。倘歹徒宣
    稱得藉由製造存款紀錄而美化財務狀況，以便迅速獲得銀行
    核撥貸款，惟須交付提款卡及密碼以免存款遭盜領云云，進
    而誘使民眾提供存摺、提款卡及密碼，並非毫無說服力。況
    被告於91年8 月22日即因案入監服刑，甫於97年4 月23日執
    行完畢出監之事實，亦有前揭臺灣高等法院被告前案紀錄表
    在卷可證，是被告因與世隔絕良久，出獄後復謀職不順，而
    有急迫之資金需求，致對詐騙手段未加提防之情，亦為吾人
    所得理解。至告訴人羅佳倩指訴之受騙情節及金錢係匯入被
    告前揭帳戶一事，僅能證明告訴人確有被詐取金錢之情事，
    仍不足據為認定被告有幫助詐欺故意之積極事證。是被告辯
    稱係因委託「陳小姐」辦理貸款，始交付前揭銀行帳戶存摺
    、提款卡等物乙節，既非不可採信，則被告主觀上應無從預
    見其交付前揭帳戶資料將供他人不法使用，尚難僅因其交付
    帳戶之客觀行為，即遽認其主觀上有幫助詐欺之犯意。
五、綜上，被告係依「陳小姐」指示，主觀上確信係為便於申請
    貸款而交付帳戶資料，業如前述。公訴人所提證據，不足為
    被告係基於幫助他人詐欺犯意而提供帳戶資料予詐騙集團之
    認定，所指出證明之方法，亦無從說服本院形成被告有罪之
    心證，此外復查無其他積極證據足認被告有何幫助他人詐欺
    之犯行，參諸上開第二項說明，即應為被告有利之認定，而
    諭知無罪之判決。
六、末按檢察官聲請以簡易判決處刑之案件，經法院審理後認為
    應諭知無罪判決者，應適用通常程序審判之，刑事訴訟法第
    452 條、第451 條之1 第4 項但書第3 款分別定有明文。原
    審認被告幫助共同詐欺取財，依刑法第339 條第1 項為科刑
    之諭知，固非無見，惟原判決有前述未詳予審酌被告主觀上
    有無幫助詐欺犯意之瑕疵，容有未洽，被告上訴意旨指摘原
    判決不當，為有理由，原判決既有上開違誤之處，自屬無可
    維持，應予撤銷改判。本院審理後，認被告應為無罪之諭知
    ，已如前述，自應由本院依刑事訴訟法第455 條之1 第3項
    準用同法第369 條第1 項前段之規定，將原判決撤銷，另依
    第一審通常程序為被告無罪之諭知。
七、退併辦部分：
  (一)臺灣屏東地方法院檢察署97年度偵字第6537號移送併辦意旨
    略以：被告甲○○雖可預見提供自己帳戶予他人使用，易淪
    為犯罪集團作為財產犯罪之工具，竟仍不違背其幫助他人詐
    欺之本意，於民國97年5 月30日，在屏東縣屏東市○○路37
    5 巷某處，將其於臺新銀行屏東分行所開立帳號000-000000
    00000000號帳戶之存摺、金融卡（含密碼）交付予姓名年籍
    不詳之成年男子，嗣該男子將該存摺、金融卡提供予犯罪集
    團，以「佯稱東森購物付款方式設定錯誤，真操作提款機詐
    財」方式，向不特定民眾詐取財物，致羅佳倩誤信為真，於
    97年5 月31日下午1 時31分許，遵照該集團指示，分四次以
    金融卡轉帳匯入前揭帳戶共11萬2,106 元，旋由該集團人士
    將詐得之匯款提領一空，因認被告涉犯刑法第30 條 第1 項
    前段、第339 條第1 項之幫助詐欺取財罪嫌，且與本件已起
    訴之犯罪事實為同一案件，為起訴效力所及，故移送併案審
    理云云。
  (二)惟查，本院認本件起訴部分應為被告甲○○無罪之諭知，已
    如前述，即與上開移送併辦意旨所述之犯行不生任何裁判上
    一罪或實質上一罪之同一案件關係，是前述併辦部分即非在
    本院審理範圍之內，應退回檢察官另行依法偵處，附此敘明
    。
據上論斷，應依刑事訴訟法第455 條之1 第1 項、第3 項、第36
9 條第1 項前段、第452 條、第364 條、第301 條第1 項，判決
如主文。
本案經檢察官劉文賓到庭執行職務。
中    華    民    國    97    年    12    月     9    日
                  刑事第三庭  審判長法  官  吳永宋
                                    法  官  趙家光
                                    法  官  李珮妤
以上正本證明與原本無異。
如不服本判決應於收受判決後10日內向本院提出上訴書狀，並應
敘述具體理由；其未敘述上訴理由者，應於上訴期間屆滿後20日
內向本院補提理由書（均須按他造當事人之人數附繕本）「切勿
逕送上級法院」。
中    華    民    國    97    年    12    月     9    日
                                    書記官  劉淑蓉


司法院資訊處製作；財團法人民間司法改革基金會備份。
